【裁判字號】    99,上,32
【裁判日期】    990602
【裁判案由】    分割共有物
【裁判全文】
臺灣高等法院臺中分院民事判決  99年度上字第32號
上  訴  人  Ｇ○○○
訴訟代理人  蔡順居律師
被  上訴人  Ｐ○○
            ｓ○○
            ｒ○○
            ｔ○○
            ｑ○○
            ｐ○○
            Ｓ○○
            Ｒ○○
            Ｔ○○
            Ｖ○○
            乙○○○
            Ｆ○○
            Ｈ○○
            Ｅ○○
            Ｄ○○
            楊簡金珠
            ｇ○○
            巳○
            Ｉ○○
            Ｊ○○
            ｂ○○
            ｄ○○
            ａ○○
            ｃ○○
            Ｍ○○
            ｌ○○（兼簡建龍之遺產管理人)
            ｅ○○
            Ｏ○○
            Ｘ○○
            申○○○
            己○○
            辛○○
            戊○○
            丁○○
            庚○○
            戌○○
            ｋ○○
            Ｚ○○
            天○○
            亥○○
            ｆ○○
            壬○○
            Ｎ○○
            ｎ○○
            ｚ○○
            ｗ○○
            ｘ○○
            ｖ○○
            癸○○
            未○○
            丑○○
            子○○
            寅○○
            ｈ○○
            ｉ○○
            Ｑ○○
            ｏ○○
            Ｗ○○
            Ｕ○○
            Ｙ○○
            ｍ○○
            丙○○○
            黃○○
            玄○○
            Ｃ○○
            Ｂ○○
            Ａ○○
            ｊ○○
            甲○○
            Ｌ○○
            ｕ○○
            ｙ○○
            辰○○
            卯○○
兼上列二人共
同法定代理人午○○
            Ｋ○○
被  上訴人  酉○○蕭世明之承.
            宙○○蕭世明之承.
            地○○蕭世明之承.
            宇○○蕭世明之承.
上列當事人間請求分割共有物事件，上訴人對於中華民國98年11
月10日臺灣南投地方法院98年度訴字第218號第一審判決提起上
訴，本院於99年5月19日言詞辯論終結，判決如下：
    主      文
原判決廢棄。
被上訴人Ｐ○○、ｓ○○、ｒ○○、ｔ○○、ｑ○○、ｐ○○、
Ｓ○○、Ｒ○○、Ｔ○○、Ｖ○○、乙○○○、Ｆ○○、Ｈ○○
、Ｅ○○、Ｄ○○、楊簡金珠、ｇ○○、巳○、Ｉ○○、Ｊ○○
、ｂ○○、ｄ○○、ａ○○、ｃ○○、Ｍ○○、ｌ○○、ｌ○○
即簡建龍之遺產管理人、ｅ○○、Ｏ○○、Ｘ○○、申○○○、
己○○、辛○○、戊○○、丁○○、庚○○、戌○○、ｋ○○、
Ｚ○○、天○○、亥○○、ｆ○○、壬○○、Ｎ○○、ｎ○○、
ｚ○○、ｗ○○、ｘ○○、ｖ○○、癸○○、未○○、丑○○、
子○○、寅○○、ｈ○○應就被繼承人簡以助所有坐落南投縣南
投市○○段三八四之二地號，地目建，面積壹玖零平方公尺，應
有部分三六０分之十二之土地辦理繼承登記。
被上訴人ｕ○○、Ｌ○○、ｙ○○、辰○○、卯○○、午○○、
Ｋ○○、ｉ○○、ｏ○○、Ｗ○○、Ｕ○○、Ｙ○○、Ｑ○○應
就被繼承人簡水和所有坐落南投縣南投市○○段三八四之二地號
，地目建，面積壹玖零平方公尺，應有部分三六０分之十五之土
地辦理繼承登記。
被上訴人丙○○○應就被繼承人張分所有坐落南投縣南投市○○
段三八四之二地號，地目建，面積壹玖零平方公尺，應有部分三
六０分之三之土地辦理繼承登記。
被上訴人酉○○、宙○○、宇○○、地○○應就被繼承人蕭世明
所有坐落南投市○○段三八四之二地號，地目建，面積壹玖零平
方公尺，應有部分三六０分之六０土地辦理繼承登記。
兩造共有坐落南投縣南投市○○段三八四之二地號，地目建，面
積壹玖零平方公尺土地其分割方法為如附圖即南投縣南投地政事
務所民國九十八年五月十二日土地複丈成果圖乙案所示：編號Ａ
部分，面積陸捌點零捌平方公尺土地分歸被上訴人甲○○單獨取
得；編號Ｂ部分，面積伍伍點肆壹平方公尺土地分歸上訴人Ｇ○
○○單獨取得；編號Ｃ部分，面積壹點陸陸平方公尺土地分歸
被上訴人酉○○、宙○○、宇○○、地○○公同共有取得；編號
Ｄ部分，面積壹肆點貳伍平方公尺土地分歸被上訴人黃○○、玄
○○、Ｃ○○、Ｂ○○、Ａ○○按附表二所示應有部分比例共有
取得；編號Ｅ部分，面積柒點玖貳平方公尺、編號Ｆ部分，面積
陸點平方公尺、編號Ｇ部分，面積點壹柒平方公尺、編號
Ｈ部分，面積壹點伍玖平方公尺、編號Ｉ部分，面積壹點伍玖平
方公尺，均應予以變價分割，由被上訴人ｕ○○、Ｌ○○、ｙ○
○、辰○○、卯○○、午○○、Ｋ○○、ｉ○○、ｏ○○、Ｗ○
○、Ｕ○○、Ｙ○○、Ｑ○○；被上訴人Ｐ○○、ｓ○○、ｒ○
○、ｔ○○、ｑ○○、ｐ○○、Ｓ○○、Ｒ○○、Ｔ○○、Ｖ○
○、乙○○○、Ｆ○○、Ｈ○○、Ｅ○○、Ｄ○○、楊簡金珠、
ｇ○○、巳○、Ｉ○○、Ｊ○○、ｂ○○、ｄ○○、ａ○○、ｃ
○○、Ｍ○○、ｌ○○、ｌ○○即簡建龍之遺產管理人、ｅ○○
、Ｏ○○、簡金、申○○○、己○○、辛○○、戊○○、丁○○
、庚○○、戌○○、ｋ○○、Ｚ○○、天○○、亥○○、ｆ○○
、壬○○、Ｎ○○、ｎ○○、ｚ○○、ｗ○○、ｘ○○、ｖ○○
、癸○○、未○○、丑○○、子○○、寅○○、ｈ○○；被上訴
人ｍ○○；丙○○○；ｊ○○按附表三「應受分配比例」欄內所
示之比例分取變價所得之價金。
第一、二審訴訟費用由兩造按附表四所示比例負擔。
    事實及理由
壹、程序方面：
一、坐落南投縣南投市○○段384之2地號，地目建，面積190平
    方公尺土地（下稱系爭土地）之共有人蕭世明於民國（下同
    ）98年8月24日死亡，其繼承人有酉○○、宙○○、宇○○
    及地○○等四人，此有上訴人於本院提出之本院卷18至29頁
    上證一、蕭世明除戶戶籍謄本正本、繼承人酉○○等四人之
    戶籍謄本正本與蕭世明之繼承系統表、系爭土地謄本等為證
    ，屬原審訴訟繫屬中（96年6月22日向原審起訴），即言詞
    辯論終結（98年10月27日）前即已死亡，依民事訴訟法第16
    8條規定，在蕭世明之繼承人承受訴訟始可續行訴訟，原審
    仍列蕭世明為當事人，已屬當事人不適格之無效判決，是依
    前開說明，蕭世明之繼承人酉○○等四人依民事訴訟法第16
    8條、175條第1項規定，向本院具狀聲明承受訴訟，並列為
    當事人，核無不合，應予准許。
二、本件被上訴人全部經合法通知，未於言詞辯論期日到場，核
    無民事訴訟法第386條所列各款之情形，爰依上訴人之聲請
    ，由其一造辯論而為判決。
貳、實體方面：
一、上訴人（即原告）方面：
  (一)、上訴聲明：
    1.原判決廢棄。
    2.被上訴人Ｐ○○、ｓ○○、ｒ○○、ｔ○○、ｑ○○、ｐ
      ○○、Ｓ○○、Ｒ○○、Ｔ○○、Ｖ○○、乙○○○、Ｆ
      ○○、Ｈ○○、Ｅ○○、Ｄ○○、楊簡金珠、ｇ○○、巳
      ○、Ｉ○○、Ｊ○○、ｂ○○、ｄ○○、ａ○○、ｃ○○
      、Ｍ○○、ｌ○○、ｌ○○即簡建龍之遺產管理人、ｅ○
      ○、Ｏ○○、Ｘ○○、申○○○、己○○、辛○○、戊○
      ○、丁○○、庚○○、戌○○、ｋ○○、Ｚ○○、天○○
      、亥○○、ｆ○○、壬○○、Ｎ○○、ｎ○○、ｚ○○、
      ｗ○○、ｘ○○、ｖ○○、癸○○、未○○、丑○○、子
      ○○、寅○○、ｈ○○應就被繼承人簡以助所有坐落南投
      縣南投市○○段384之2地號，地目建，面積壹玖零平方公
      尺（下稱系爭土地），應有部分360分之12之土地辦理繼
      承登記。
    3.被上訴人ｕ○○、Ｌ○○、ｙ○○、辰○○、卯○○、午
      ○○、Ｋ○○、ｉ○○、ｏ○○、Ｗ○○、Ｕ○○、Ｙ○
      ○、Ｑ○○應就被繼承人簡水和所有系爭土地，應有部分
      360分之15之土地辦理繼承登記。
    4.被上訴人丙○○○應就被繼承人張分所有系爭土地，應有
      部分360分之3之土地辦理繼承登記。
    5.被上訴人酉○○、宙○○、宇○○、地○○應就被繼承人
      蕭世明所有系爭土地，應有部分360分之60土地辦理繼承
      登記。
    6.兩造共有系爭土地其分割方法為如附圖即南投縣南投地政
      事務所民國98年5月12日土地複丈成果圖乙案所示（下稱
      附圖乙案）：編號Ａ部分，面積68.08平方公尺土地分歸
      被上訴人甲○○單獨取得；編號Ｂ部分，面積55.41平方
      公尺土地分歸上訴人Ｇ○○○單獨取得；編號Ｃ部分，面
      積31.66平方公尺土地分歸被上訴人酉○○、宙○○、宇
      ○○、地○○公同共有取得；編號Ｄ部分，面積14.25平
      方公尺土地分歸被上訴人黃○○、玄○○、Ｃ○○、Ｂ○
      ○、Ａ○○按附表二所示應有部分比例共有取得；編號Ｅ
      部分，面積7.92平方公尺、編號Ｆ部分，面積6.33平方公
      尺、編號Ｇ部分，面積3.17平方公尺、編號Ｈ部分，面積
      1.59平方公尺、編號Ｉ部分，面積1.59平方公尺，均應予
      以變價分割，由被上訴人ｕ○○、Ｌ○○、ｙ○○、辰○
      ○、卯○○、午○○、Ｋ○○、ｉ○○、ｏ○○、Ｗ○○
      、Ｕ○○、Ｙ○○、Ｑ○○；被上訴人Ｐ○○、ｓ○○、
      ｒ○○、ｔ○○、ｑ○○、ｐ○○、Ｓ○○、Ｒ○○、Ｔ
      ○○、Ｖ○○、乙○○○、Ｆ○○、Ｈ○○、Ｅ○○、Ｄ
      ○○、楊簡金珠、ｇ○○、巳○、Ｉ○○、Ｊ○○、ｂ○
      ○、ｄ○○、ａ○○、ｃ○○、Ｍ○○、ｌ○○、ｌ○○
      即簡建龍之遺產管理人、ｅ○○、Ｏ○○、簡金、申○○
      ○、己○○、辛○○、戊○○、丁○○、庚○○、戌○○
      、ｋ○○、Ｚ○○、天○○、亥○○、ｆ○○、壬○○、
      Ｎ○○、ｎ○○、ｚ○○、ｗ○○、ｘ○○、ｖ○○、癸
      ○○、未○○、丑○○、子○○、寅○○、ｈ○○；被上
      訴人ｍ○○；丙○○○；ｊ○○按附表三「應受分配比例
      」欄內所示之比例分取變價所得之價金。
    7.第一、二審訴訟費用由兩造按附表四所示比例負擔。
  (二)、陳述：
    1.兩造共有系爭土地，應有部分如附表一所示，而系爭土地
      之共有人即訴外人簡以助（23年2月22日死亡）、簡水和
      （34年3月19日死亡）、張分（90年8月26日死亡）均於本
      件起訴（96年6月22日）前死亡。簡以助之繼承人除被上
      訴人Ｐ○○、ｓ○○、ｒ○○、ｔ○○、ｑ○○、ｐ○○
      、Ｓ○○、Ｒ○○、Ｔ○○、Ｖ○○、乙○○○、Ｆ○○
      、Ｈ○○、Ｅ○○、Ｄ○○、楊簡金珠、ｇ○○、巳○、
      Ｉ○○、Ｊ○○、ｂ○○、ｄ○○、ａ○○、ｃ○○、Ｍ
      ○○、ｌ○○、ｅ○○、Ｏ○○、簡金、申○○○、己○
      ○、辛○○、戊○○、丁○○、庚○○、戌○○、ｋ○○
      、Ｚ○○、天○○、亥○○、ｆ○○、壬○○、Ｎ○○、
      ｎ○○、ｚ○○、ｗ○○、ｘ○○、ｖ○○、癸○○、未
      ○○、丑○○、子○○、寅○○、ｈ○○外，另再轉繼承
      人即訴外人簡建龍並於95年10月15日死亡，其法定繼承人
      復均拋棄繼承（原審95年度繼字第417號、原審96年度繼
      字第146號），嗣經上訴人聲請原審選任被上訴人ｌ○○
      （為訴外人簡建龍之胞弟）為其遺產管理人（原審96年度
       財管字第23號裁定，下稱Ｐ○○等55人）；簡水和之繼
      承人則為被上訴人ｕ○○、Ｌ○○、ｙ○○、辰○○、卯
      ○○、午○○、Ｋ○○、ｉ○○、ｏ○○、Ｗ○○、Ｕ○
      ○、Ｙ○○、Ｑ○○（下稱ｉ○○等13人）；張分之繼承
      人為被上訴人丙○○○，惟渠等迄今均仍未辦理繼承登記
      ，爰依民法第758條請求該等辦理繼承登記。
    2.又系爭土地既未訂有不分割契約，亦無因物之使用目的不
      能分割之情事，然兩造就分割方法未能達成協議，併依民
      法第823條第1項、第824條第2項規定，訴請裁判分割。至
      分割方法則以系爭土地上共有人所有建物之現況，即如附
      圖乙案，編號Ａ部分，面積66.08平方公尺由被甲○○取
      得；編號Ｂ部分，面積55.41平方公尺由上訴人取得；編
      號Ｃ部分，面積31.66平方公尺由被上訴人蕭世明取得；
      編號Ｄ部分，面積14.25平方公尺由被上訴人黃○○、玄
      ○○、Ｃ○○、Ｂ○○、Ａ○○（下稱黃○○等5人）共
      同取得，並按原應有部分保持共有；編號Ｅ部分，面積7.
      92平方公尺由被上訴人ｉ○○等13人公同共有取得；編號
      Ｆ部分，面積6.33平方公尺由被上訴人Ｐ○○等55人公同
      共有取得；編號Ｇ部分，面積3.17平方公尺由被上訴人ｍ
      ○○取得；編號Ｈ部分，面積1.59平方公尺由被上訴人ｊ
      ○○取得；編號Ｉ部分，面積1.59平方公尺由被上訴人丙
      ○○○取得。又除附圖乙案編號Ａ、Ｂ、Ｃ部分外，其餘
      部分亦可以變價方式處理。綜上，聲明如主文第二至四項
      及上開分割方案所示。
    3.於本院補稱：
      (1)按分割共有物之訴，為必要共同訴訟，應以全體共有人
        為訴訟當事人，且須合一確定，否則即為當事人不適格
        之判決，性質上即屬無效判決，惟因具判決之形式，如
        尚未確定，當得上訴救濟之，大法官釋字第135號解釋
        可資參照。次按「本件為請求分割共有土地之訴，上訴
        人為原告，雖以土地登記簿上登載之其他共有人全體為
        被告，但依卷附戶籍謄本記載，列為被告之一之鄭某，
        於訴訟繫屬前即已死亡，如果屬實，鄭某既早喪失當事
        人能力，自與上訴人以之為被告是否合法有關，並影響
        及於全案訴訟被告當事人之適格有無欠缺問題」（見最
        高法院70年台上字第2846號判例意旨）。本件系爭土地
        之共有人之一蕭世明已於98年8月24日死亡（詳本院卷1
        8至29頁上證一號、蕭世明除戶戶籍謄本正本、繼承人
        等四人之戶籍謄本正本與蕭世明之繼承系統表），屬原
        審訴訟繫屬中，即言詞辯論終結前即已死亡，依民事訴
        訟法第168條規定，應通知由蕭世明之繼承人承受訴訟
        始可，原審仍列蕭世明為當事人，已屬當事人不適格之
        無效判決，是依前開說明，即有提起上訴救濟之必要，
        合先明。
      (2)再按「不動產物權，依法律行為而取得設定、喪失、及
        變更者，非經登記，不生效力。」，民法第758條定有
        明文。辦理共有物分割登記前，如共有人有死亡者，應
        先為繼承登記，本件蕭世明既於原審繫屬中死亡，上訴
        人聲請由其繼承人酉○○、宙○○、宇○○及地○○等
        四人承受訴訟，並列為當事人，且增列上訴聲明之第五
        項聲明及更正第六項為編號C部分，面積31.66平方公尺
        ，由被上訴人酉○○、宙○○、宇○○及地○○公同共
        有取得。
      (3)另上訴人對於原審就附圖乙案之編號E、F、G、H、I 所
        為變價拍賣之判決，亦屬同意。
      (4)又本件因當事人不適格之程序上瑕疵，請廢棄原審判決
        。爰上訴聲明如上述。
二、被上訴人（即被告）方面：均未於言詞辯論期日到場，除酉
    ○○、甲○○於本院準備程序中為下列述外，其餘被上訴人
    均未提出書狀或為任何陳述。
  (一)、酉○○於本院準備程序陳稱：同意原審之分割方案即附圖
      乙案（見本院卷163頁）。
  (二)、甲○○於本院準備程序陳稱：同意原審之分割方案即附圖
      乙案（見本院卷145、163頁）。
  (三)、Ｓ○○於原審陳稱：系爭土地上伊無房屋及作物，但希望
      系爭土地整塊拍賣，始同意分得部分以變價分價金方式處
      理。
  (四)、Ｔ○○於原審陳稱：系爭土地上伊無房屋及作物，同意上
      訴人之分割方案。
  (五)、ｇ○○於原審陳稱：大家同意即可。但希望系爭土地整塊
      拍賣，始同意分得部分以變價分價金方式處理。
  (六)、ｚ○○於原審陳稱：在系爭土地上無房屋及作物，希望系
      爭土地整塊拍賣，始同意分得部分以變價分價金方式處理
      。
  (七)、ｕ○○於原審陳稱：在系爭土地上無房屋及作物，不同意
      上訴人之分割方案，因分得土地相當少。希望系爭土地整
      塊拍賣，始同意分得部分以變價分價金方式處理。
  (八)、Ｗ○○、Ｕ○○、Ｙ○○於原審陳稱：在系爭土地上無房
      屋及作物，不同意上訴人之分割方案。
  (九)、Ｑ○○於原審陳稱：在系爭土地上無房屋及作物，對分割
      無意見，但不同意上訴人之分割方案。希望系爭土地整塊
      拍賣，始同意分得部分以變價分價金方式處理。
  (十)、ｍ○○於原審陳稱：在系爭土地上無房屋及作物。希望系
      爭土地整塊拍賣，始同意分得部分已變價方式處理。
  (十一)、ｊ○○於原審陳稱：在系爭土地上無房屋及作物，同意上
      訴人之分割方案。
三、本院之判斷：
  (一)、上訴人主張：兩造共有系爭土地，應有部分如附表一所示
      ，而系爭土地之共有人即訴外人簡以助（23年2月22日死
      亡）、簡水和（34年3月19日死亡）、張分（90年8月26日
      死亡）均於本件起訴（96年6月22日）前死亡。簡以助之
      繼承人除被上訴人Ｐ○○、ｓ○○、ｒ○○、ｔ○○、ｑ
      ○○、ｐ○○、Ｓ○○、Ｒ○○、Ｔ○○、Ｖ○○、乙○
      ○○、Ｆ○○、Ｈ○○、Ｅ○○、Ｄ○○、楊簡金珠、ｇ
      ○○、巳○、Ｉ○○、Ｊ○○、ｂ○○、ｄ○○、ａ○○
      、ｃ○○、Ｍ○○、ｌ○○、ｅ○○、Ｏ○○、簡金、申
      ○○○、己○○、辛○○、戊○○、丁○○、庚○○、戌
      ○○、ｋ○○、Ｚ○○、天○○、亥○○、ｆ○○、壬○
      ○、Ｎ○○、ｎ○○、ｚ○○、ｗ○○、ｘ○○、ｖ○○
      、癸○○、未○○、丑○○、子○○、寅○○、ｈ○○外
      ，另再轉繼承人即訴外人簡建龍並於95年10月15日死亡，
      其法定繼承人復均拋棄繼承（原審95年度繼字第417號、
      原審96年度繼字第146號），嗣經上訴人聲請原審選任被
      上訴人ｌ○○（為訴外人簡建龍之胞弟）為其遺產管理人
      （原審96年度財管字第23號裁定）。又簡以助之繼承人即
      被上訴人Ｐ○○等55人；簡水和之繼承人即被上訴人ｉ○
      ○等13人；張分之繼承人被上訴人丙○○○，均迄未辦理
      繼承登記。又原審被告蕭世明於98年8月24日死亡，即原
      審繫屬中死亡，其繼承人酉○○、宙○○、宇○○、地○
      ○等四人承受訴訟，亦迄未辦理繼承登記。另上訴人與共
      有人間就系爭土地並無不得分割之約定，系爭土地，復無
      因物之使用目的不能分割之情事，共有人仍無法達成協議
      分割等事實，業據其提出土地登記謄本、地籍圖謄本、戶
      籍謄本、繼承系統表、原審家事法庭96年12月25日投院霞
      家日96財管字第23號通知函及原審96年12月25日96年度財
      管字第23號裁定附卷可憑（見原審(一)卷172至178頁），並
      經本院依職權調取原審96年度繼字第146號、95年度繼字
      第417號、96年度財管字第23號家事核閱無訛，且為曾於
      原審到場之被上訴人所不爭，其餘未到場之被上訴人亦均
      未提出書狀做何陳述或爭執，堪信上訴人之主張為真實。
  (二)、按分割共有物，性質上為處分行為，依民法第759條規定
      ，共有不動產之共有人中有人死亡時，於其繼承人未為繼
      承登記以前，固不得分割共有物。惟上訴人請求被上訴人
      辦理繼承登記，並合併對被上訴人為分割共有物之請求，
      不但符合訴訟經濟原則，亦與民法第759條規定之旨趣無
      違，本院自得准其所請。從而，上訴人請求被上訴人Ｐ○
      ○等55人應就被繼承人簡以助所遺系爭土地權利應有部分
      360分之12辦理繼承登記；被上訴人ｉ○○等13人應就被
      繼承人簡水和所遺系爭土地應有部分360分之15辦理繼承
      登記；被上訴人丙○○○應就被繼承人張分所遺系爭土地
      應有部分360分之3辦理繼承登記；被上訴人酉○○、宙○
      ○、宇○○、地○○應就被繼承人蕭世明所有系爭土地應
      有部分360分之60辦理繼承登記，均應予准許，爰判決如
      主文第二至五項所示。
  (三)、次按各共有人，除法令另有規定外，得隨時請求分割共有
      物。但因物之使用目的不能分割或契約訂有不分割之期限
      者，不在此限。民法第823條第1項定有明文。又共有物之
      分割，依共有人協議之方法行之。分割之方法不能協議決
      定，或於協議決定後因消滅時效完成經共有人拒絕履行者
      ，法院得因任何共有人之請求，命為下列之分配：一、以
      原物分配於各共有人。但各共有人均受原物之分配顯有困
      難者，得將原物分配於部分共有人。二、原物分配顯有困
      難時，得變賣共有物，以價金分配於各共有人；或以原物
      之一部分分配於各共有人，他部分變賣，以價金分配於各
      共有人。以原物為分配時，因共有人之利益或其他必要情
      形，得就共有物之一部分仍維持共有。民法第824條第1、
      2、4項亦載明其文。故上訴人訴請裁判分割系爭土地，洵
      屬有據，應予准許。
  (四)、經查，系爭土地如附圖乙案所示編號Ａ部分有被上訴人甲
      ○○所有之建物即門牌號碼南投縣南投市○○路○段56號
      ，編號Ｃ部分則有原審被告蕭世明（於原審原審繫屬中死
      亡）所有之建物即門牌號碼南投縣南投市○○路○段60號
      之騎樓，另編號Ｂ部分後方之南投縣南投市○○段424之3
      地號土地（下稱424之3地號土地）則為上訴人及其女兒即
      訴外人謝怜鴽所共有，至編號Ｄ、Ｅ、Ｆ、Ｇ、Ｈ、Ｉ部
      分均為空地等情，業經原審法官會同南投縣南投地政事務
      所測量人員履勘現場屬實，製有勘驗筆錄、照片，並有南
      投地政事務所繪製有現況圖之甲案複丈成果圖所示（見原
      審(二)卷82至86頁），復經本院受命法官履勘現場屬實，製
      有勘驗筆錄可稽（見本院卷162、163頁），且上訴人亦提
      出424之3地號土地之土地登記謄本附卷足佐。而系爭土地
      面積為190平方公尺，兩造各自之所有權應有部分則如附
      表一所示，即甲○○之應有部分為360分之129，面積相當
      於68.08平方公尺；上訴人之應有部分為360分之105，面
      積相當於55.41平方公尺；原審被告蕭世明之應有部分為6
      分之1，面積相當於31.66平方公尺；黃○○等五人之應有
      部分為1440分之13至1440分之27不等，面積合計相當於14
      .25平方公尺，以上共有人部分如依各應有部分比例原物
      分配尚能就分配之土地為適宜利用。然Ｐ○○等55人、ｉ
      ○○等13人、ｍ○○、丙○○○、ｊ○○之應有部分則為
      360分之3至360之15不等，如以原物分割，Ｐ○○等55人
      、ｉ○○等13人、ｍ○○、丙○○○、ｊ○○所分得之土
      地面積，僅約1.59平方公尺至7.92平方公尺之間，面積均
      屬甚微，Ｐ○○等55人、ｉ○○等13人，就系爭土地因繼
      承關係而公同共有，面積分別僅6.33平方公尺、7.92平方
      公尺，客觀上實無從為符於經濟效益之現實利用，如將Ｐ
      ○○等55人、ｉ○○等13人、ｍ○○、丙○○○、ｊ○○
      之所有權保留共有而分割，則渠等共有土地之總面積亦僅
      有206平方公尺，且於原審到場之被上訴人間亦無保持共
      有之意願。則採取如附圖乙案之分割方式，將Ｐ○○等55
      人、ｉ○○等13人、ｍ○○、丙○○○、ｊ○○共同分取
      附圖乙案中之編號Ｅ、Ｆ、Ｇ、Ｈ、Ｉ部分予以變價方式
      分割，上訴人就此分割方法亦無意見，是原審審酌系爭土
      地所有人之建物現況、分割後面積是否足為有效之利用與
      當事人之意願等一切情狀，認以依民法第824條第2項、第
      4項規定，採取如附圖乙案所示，由甲○○單獨分取附圖
      乙案編號Ａ部分，面積68.08平方公尺；上訴人單獨分取
      附圖乙案編號Ｂ部分，面積55.41平方公尺；酉○○、宙
      ○○、宇○○、地○○公同共有分取附圖乙案編號Ｃ部分
      ，面積31.66平方公尺；黃○○等5人分取附圖乙案編號Ｄ
      部分，面積14.25平方公尺，並按原應有部分比例即附表
      二所示繼續保持共有，以為原物之分割。至Ｐ○○等55人
      、ｉ○○等13人、ｍ○○、丙○○○、ｊ○○部分，因原
      物分割有上開困難，故應由渠等共同取得附圖乙案編號Ｅ
      、Ｆ、Ｇ、Ｈ、Ｉ部分、面積合計20.6平方公尺，而以變
      價方式分割，並由Ｐ○○等55人、ｉ○○等13人、ｍ○○
      、丙○○○、ｊ○○各按應有部分比例即如附表三「應受
      分配比例」欄內所示之比例分取價金之方式予以分割為適
      當。
  (五)、從而，上訴人主張依據民法第823條、第824條規定訴請分
      割共有物，為有理由。惟分割方法如何始為適當，本院不
      受當事人聲明之拘束，爰判決如主文第六項所示。
  (六)、按分割共有物之訴，為必要共同訴訟，應以全體共有人為
      訴訟當事人，且須合一確定，否則即為當事人不適格之判
      決，性質上即屬無效判決，惟因具判決之形式，如尚未確
      定，當得上訴救濟之，大法官釋字第135號解釋可資參照
      。次按「本件為請求分割共有土地之訴，上訴人為原告，
      雖以土地登記簿上登載之其他共有人全體為被告，但依卷
      附戶籍謄本記載，列為被告之一之鄭某，於訴訟繫屬前即
      已死亡，如果屬實，鄭某既早喪失當事人能力，自與上訴
      人以之為被告是否合法有關，並影響及於全案訴訟被告當
      事人之適格有無欠缺問題」（見最高法院70年台上字第28
      46號判例意旨）。本件系爭土地之共有人之一蕭世明已於
      98年8月24日死亡，已如上述，屬原審訴訟繫屬中，即言
      詞辯論終結前即已死亡，依民事訴訟法第168條規定，應
      通知由蕭世明之繼承人承受訴訟始可續行訴訟，惟原審未
      令蕭世明之被繼承人酉○○、宙○○、宇○○、地○○承
      受訴訟，仍列蕭世明為當事人續行訴訟，而為判決，已屬
      當事人不適格之無效判決；且未依民法第758條規定命繼
      承人酉○○、宙○○、宇○○及地○○就繼承人蕭世明就
      系爭土地應有部分6分之1繼承登記，遽以判決分割，均有
      未合。原審判決仍列蕭世明為被告（當事人），未列被繼
      承人酉○○、宙○○、宇○○、地○○承受訴訟人，並將
      系爭土地分割予蕭世明，自有未合。上訴意旨執此指摘原
      判決不當，聲明求予廢棄，非無理由。爰廢棄原裁定，改
      判如主文第二、三、四、五、六所示。
四、又因共有物分割、經界或其他性質上類似之事件涉訟，由敗
    訴當事人負擔訴訟費用顯失公平者，法院得酌量情形，命勝
    訴之當事人負擔其一部，民事訴訟法第80條之1定有明文。
    本件係因分割共有物事件涉訟，兩造之行為，均可認係按當
    時之訴訟程度為伸張或防禦權利所必要，故諭知由兩造按如
    附表四所示應有部分比例分擔訴訟費用，較為公允，爰判如
    主文第七項所示。
五、本件事證已臻明確，其餘兩造攻擊防禦方法或證據資料，對
    於本件判決結果並無影響，毋庸審酌之，併予明。
六、據上論結，本件上訴為有理由，依民事訴訟法第450條、第4
    63條、第385條第1項前段、第80條之1、第85條第1項後段、
    第2項，判決如主文。
中    華    民    國    99    年    6     月    2     日
                民事第一庭    審判長法  官  胡景彬
                                    法  官  饒鴻鵬
                                    法  官  陳繼先
以上正本係照原本作成。
兩造均得上訴。
如對本判決上訴，須於收受判決送達後20日內向本院提出上訴書
狀，其未表明上訴理由者，應於提出上訴後20日內向本院提出上
訴理由書（須按他造人數附具繕本）。
上訴時應提出委任律師為訴訟代理人之委任狀。具有民事訴訟法
第466條之1第1項但書或第2項之情形為訴訟代理人者，另應附具
律師及格證書及釋明委任人與受任人有該條項所定關係之釋明文
書影本。
                                    書記官  劉建智
中    華    民    國    99    年    6     月    2     日
                                                      Ｖ
附表一
┌──┬──────────┬─────┬───────┐
│編號│    共  有  人      │ 應有部分 │   備   註    │
├──┼──────────┼─────┼───────┤
│ １ │Ｇ○○○            │  105/360 │              │
├──┼──────────┼─────┼───────┤
│    │Ｐ○○、ｓ○○、簡錫│          │              │
│    │武、ｔ○○、ｑ○○、│          │              │
│    │ｐ○○、Ｓ○○、簡炎│          │              │
│    │地、Ｔ○○、Ｖ○○、│          │              │
│    │乙○○○、Ｆ○○、謝│          │              │
│    │源禮、Ｅ○○、Ｄ○○│          │              │
│    │、楊簡金珠、ｇ○○、│          │              │
│    │巳○、Ｉ○○、簡河天│          │              │
│    │、ｂ○○、ｄ○○、簡│ 公同共有 │繼承被繼承人即│
│ ２ │彩幸、ｃ○○、Ｍ○○│  12/360  │共有人簡以助應│
│    │、ｌ○○、ｌ○○即簡│          │有部分12/360  │
│    │建龍之遺產管理人、簡│          │              │
│    │梅雀、Ｏ○○、簡金  │          │              │
│    │、申○○○、己○○、│          │              │
│    │辛○○、戊○○、林巧│          │              │
│    │英、庚○○、戌○○、│          │              │
│    │ｋ○○、Ｚ○○、黃鴻│          │              │
│    │濱、亥○○、ｆ○○、│          │              │
│    │壬○○、Ｎ○○、簡葉│          │              │
│    │霞、ｚ○○、ｗ○○、│          │              │
│    │ｘ○○、ｖ○○、陳西│          │              │
│    │濱、未○○、丑○○、│          │              │
│    │子○○、寅○○、簡淑│          │              │
│    │宜                  │          │              │
├──┼──────────┼─────┼───────┤
│    │ｕ○○、Ｌ○○、簡麗│          │              │
│    │珠、辰○○、卯○○、│          │              │
│ ３ │午○○、Ｋ○○、簡陳│ 公同共有 │繼承被繼承人即│
│    │娥、ｏ○○、Ｗ○○、│  15/360  │共有人簡水和應│
│    │Ｕ○○、Ｙ○○、簡炎│          │有部分15/360  │
│    │川                  │          │              │
├──┼──────────┼─────┼───────┤
│ ４ │ｍ○○              │   6/360  │              │
├──┼──────────┼─────┼───────┤
│    │                    │          │繼承被繼承人即│
│ ５ │丙○○○            │   3/360  │共有人張分應有│
│    │                    │          │部分3/360     │
├──┼──────────┼─────┼───────┤
│ ６ │黃○○              │  27/1440 │              │
├──┼──────────┼─────┼───────┤
│ ７ │玄○○              │  27/1400 │              │
├──┼──────────┼─────┼───────┤
│ ８ │Ｃ○○              │  14/1440 │              │
├──┼──────────┼─────┼───────┤
│ ９ │Ｂ○○              │  13/1440 │              │
├──┼──────────┼─────┼───────┤
│１０│Ａ○○              │  27/1440 │              │
├──┼──────────┼─────┼───────┤
│１１│酉○○、宙○○、蕭自│      1/6 │繼承被繼承人即│
│    │力、地○○          │          │共有人蕭世明應│
│    │                    │          │有部分1/6     │
├──┼──────────┼─────┼───────┤
│１２│ｊ○○              │    3/360 │              │
├──┼──────────┼─────┼───────┤
│１３│甲○○              │  129/360 │              │
└──┴──────────┴─────┴───────┘
附表二
┌──┬───┬──────┐
│編號│共有人│應有部分比例│
├──┼───┼──────┤
│ １ │黃○○│   27/108   │
├──┼───┼──────┤
│ ２ │玄○○│   27/108   │
├──┼───┼──────┤
│ ３ │Ｃ○○│   14/108   │
├──┼───┼──────┤
│ ４ │Ｂ○○│   13/108   │
├──┼───┼──────┤
│ ５ │Ａ○○│   27/108   │
└──┴───┴──────┘
附表三
┌──┬──────────┬─────┬─────┬─────┐
│編號│    共  有  人      │ 應有部分 │ 應有部分 │ 應受分配 │
│    │                    │   比例   │   面積   │   比例   │
│    │                    │          │(平方公尺)│          │
├──┼──────────┼─────┼─────┼─────┤
│    │Ｐ○○、ｓ○○、簡錫│          │          │          │
│    │武、ｔ○○、ｑ○○、│          │          │          │
│    │ｐ○○、Ｓ○○、簡炎│          │          │          │
│    │地、Ｔ○○、Ｖ○○、│          │          │          │
│    │乙○○○、Ｆ○○、謝│          │          │          │
│    │源禮、Ｅ○○、Ｄ○○│          │          │          │
│    │、楊簡金珠、ｇ○○、│          │          │          │
│    │巳○、Ｉ○○、簡河天│          │          │          │
│    │、ｂ○○、ｄ○○、簡│          │          │          │
│    │彩幸、ｃ○○、Ｍ○○│ 公同共有 │ 公同共有 │ 公同共有 │
│ １ │、ｌ○○、ｌ○○即簡│  12/360  │   6.33   │3073/10000│
│    │建龍之遺產管理人、簡│          │          │          │
│    │梅雀、Ｏ○○、簡金  │          │          │          │
│    │、申○○○、己○○、│          │          │          │
│    │辛○○、戊○○、林巧│          │          │          │
│    │英、庚○○、戌○○、│          │          │          │
│    │ｋ○○、Ｚ○○、黃鴻│          │          │          │
│    │濱、亥○○、ｆ○○、│          │          │          │
│    │壬○○、Ｎ○○、簡葉│          │          │          │
│    │霞、ｚ○○、ｗ○○、│          │          │          │
│    │ｘ○○、ｖ○○、陳西│          │          │          │
│    │濱、未○○、丑○○、│          │          │          │
│    │子○○、寅○○、簡淑│          │          │          │
│    │宜                  │          │          │          │
├──┼──────────┼─────┼─────┼─────┤
│    │ｕ○○、Ｌ○○、簡麗│          │          │          │
│    │珠、辰○○、卯○○、│ 公同共有 │ 公同共有 │ 公同共有 │
│ ２ │午○○、Ｋ○○、簡陳│  15/360  │   7.92   │3844/10000│
│    │娥、ｏ○○、Ｗ○○、│          │          │          │
│    │Ｕ○○、Ｙ○○、簡炎│          │          │          │
│    │川                  │          │          │          │
├──┼──────────┼─────┼─────┼─────┤
│ ３ │ｍ○○              │   6/360  │   3.17   │1539/10000│
├──┼──────────┼─────┼─────┼─────┤
│ ４ │丙○○○            │   3/360  │   1.59   │ 772/10000│
├──┼──────────┼─────┼─────┼─────┤
│ ５ │ｊ○○              │   3/360  │   1.59   │ 772/10000│
└──┴──────────┴─────┴─────┴─────┘
附表四
┌──┬──────────┬─────────┐
│編號│    共  有  人      │ 訴訟費用負擔比例 │
├──┼──────────┼─────────┤
│ １ │Ｇ○○○            │      105/360     │
├──┼──────────┼─────────┤
│    │Ｐ○○、ｓ○○、簡錫│                  │
│    │武、ｔ○○、ｑ○○、│                  │
│    │ｐ○○、Ｓ○○、簡炎│                  │
│    │地、Ｔ○○、Ｖ○○、│                  │
│    │乙○○○、Ｆ○○、謝│                  │
│    │源禮、Ｅ○○、Ｄ○○│                  │
│    │、楊簡金珠、ｇ○○、│                  │
│    │巳○、Ｉ○○、簡河天│                  │
│    │、ｂ○○、ｄ○○、簡│      連帶負擔    │
│ ２ │彩幸、ｃ○○、Ｍ○○│       12/360     │
│    │、ｌ○○、ｌ○○即簡│                  │
│    │建龍之遺產管理人、簡│                  │
│    │梅雀、Ｏ○○、簡金  │                  │
│    │、申○○○、己○○、│                  │
│    │辛○○、戊○○、林巧│                  │
│    │英、庚○○、戌○○、│                  │
│    │ｋ○○、Ｚ○○、黃鴻│                  │
│    │濱、亥○○、ｆ○○、│                  │
│    │壬○○、Ｎ○○、簡葉│                  │
│    │霞、ｚ○○、ｗ○○、│                  │
│    │ｘ○○、ｖ○○、陳西│                  │
│    │濱、未○○、丑○○、│                  │
│    │子○○、寅○○、簡淑│                  │
│    │宜                  │                  │
├──┼──────────┼─────────┤
│    │ｕ○○、Ｌ○○、簡麗│                  │
│    │珠、辰○○、卯○○、│      連帶負擔    │
│ ３ │午○○、Ｋ○○、簡陳│       15/360     │
│    │娥、ｏ○○、Ｗ○○、│                  │
│    │Ｕ○○、Ｙ○○、簡炎│                  │
│    │川                  │                  │
├──┼──────────┼─────────┤
│ ４ │ｍ○○              │        6/360     │
├──┼──────────┼─────────┤
│ ５ │丙○○○            │        3/360     │
├──┼──────────┼─────────┤
│ ６ │黃○○              │      27/1440     │
├──┼──────────┼─────────┤
│ ７ │玄○○              │      27/1400     │
├──┼──────────┼─────────┤
│ ８ │Ｃ○○              │      14/1440     │
├──┼──────────┼─────────┤
│ ９ │Ｂ○○              │      13/1440     │
├──┼──────────┼─────────┤
│１０│Ａ○○              │      27/1440     │
├──┼──────────┼─────────┤
│    │酉○○、宙○○、蕭自│                  │
│１１│力、地○○          │連帶負擔1/6       │
├──┼──────────┼─────────┤
│１２│ｊ○○              │        3/360     │
├──┼──────────┼─────────┤
│１３│甲○○              │      129/360     │
└──┴──────────┴─────────┘

司法院資訊處製作；財團法人民間司法改革基金會備份。
